【裁判字號】    97,上訴,5094
【裁判日期】    980113
【裁判案由】    違反槍砲彈藥刀械管制條例
【裁判全文】
臺灣高等法院刑事判決                97年度上訴字第5094號
上  訴  人  臺灣板橋地方法院檢察署檢察官
被      告  乙○○
指定辯護人  本院公設辯護人王永炫
上列上訴人因被告違反槍砲彈藥刀械管制條例案件，不服臺灣板
橋地方法院97年度訴字第2700號，中華民國97年9月23日第一審
判決（起訴案號：臺灣板橋地方法院檢察署97年度偵字第6781號
），提起上訴，本院判決如下：
    主  文
上訴駁回。
    理  由
一、公訴意旨略以：乙○○基於持有具殺傷力之改造玩具手槍及
    改造子彈之犯意，未經許可，於不詳之時地向不詳之人取得
    具殺傷力之仿FN廠1910型半自動手槍製造之金屬玩具手槍換
    裝土造金屬槍管改造而成之八厘米改造手槍乙把（含彈匣乙
    個；槍枝管制編號：0000000000號）及供上述手槍用具殺傷
    力之土造子彈四顆，乙○○收受後即無故持有上開改造手槍
    及子彈。嗣於民國（下同）97年2月2日14時許，在臺北縣三
    重市○○路○段49號一樓樓梯間，乙○○因違反毒品危害防
    制條例案件為警查獲，乙○○為避免為警查獲前開槍彈，而
    將前開槍彈丟棄在樓梯間之雜物堆中，嗣於同日15時30分許
    ，為該樓住戶蔡詹阿茶發現報警而循線查悉上情，並當場扣
    得前開改造手槍乙把（含彈匣乙個），及供上述手槍用具殺
    傷力之土造子彈四顆，因認被告乙○○涉犯槍砲彈藥刀械管
    制條例第8條第4項之未經許可持有可發射子彈具有殺傷力之
    改造手槍罪嫌及同條例第12條第4項之未經許可持有子彈罪
    嫌。
二、按犯罪事實應依證據認定之，無證據不得認定其犯罪事實；
    又不能證明被告犯罪者，應諭知無罪之判決，刑事訴訟法第
    154條第2項、第301條第1項分別定有明文。復按告訴人之告
    訴，本以使被告受刑事訴追為目的，故其陳述是否與事實相
    符，自應調查其他證據，以資審認，苟其所為攻擊之詞，尚
    有瑕疵，則在此瑕疵未予究明以前，即不能遽採為斷罪之基
    礎（69年度臺上字第1531號判決參照）。再認定被告有罪之
    事實，應憑證據，如未能發現相當之證據，或證據不足以證
    明，自不能以推測或擬制之方法，以為裁判之基礎；且認定
    事實所憑之證據，其為訴訟上之證明，須達於通常一般人均
    不致有懷疑，而得確信其為事實之程度者，始得據為有罪之
    認定，倘其證明尚未達到此一程度而有合理之懷疑存在時，
    尚難為有罪之認定基礎；另苟積極證據不足以為不利於被告
    事實之認定，即應為有利於被告之認定，更不必有何有利之
    證據（30年上字第816號、40年臺上字第86號、76年臺上字
    第4986號判例參照）。且證人之證言固非不得做為認定被告
    犯罪事實之證據，惟須此項證言無瑕疵可指，且與事實相符
    者，始足當之，苟證人之證言有瑕疵時，即不得做為不利被
    告認定之唯一依據。為貫徹無罪推定原則，檢察官對於被告
    之犯罪事實，應負實質舉證責任。刑事訴訟法修正後第161
    條（下稱本法第161條）第1項規定「檢察官就被告犯罪事實
    ，應負舉證責任，並指出證明之方法」，明訂檢察官舉證責
    任之內涵，除應盡「提出證據」之形式舉證責任（參照本法
    修正前增訂第163條之立法理由謂「如認檢察官有舉證責任
    ，但其舉證，仍以使法院得有合理的可疑之程度為已足，如
    檢察官提出之證據，已足使法院得有合理的可疑，其形式的
    舉證責任已盡」）外，尚應「指出其證明之方法」，用以說
    服法院，使法官「確信」被告犯罪構成事實之存在。此「指
    出其證明之方法」，應包括指出調查之途徑，與待證事實之
    關聯及證據之證明力等事項。同條第2、3、4項，乃新增法
    院對起訴之審查機制及裁定駁回起訴之效力，以有效督促檢
    察官善盡實質舉證責任，藉免濫行起訴。刑事訴訟法修正後
    第163條釐訂法院與檢察官調查證據責任之分際，一方面揭
    櫫當事人調查證據主導權之大原則，並充分保障當事人於調
    查證據時，訊問證人、鑑定人或被告之權利（同條第1項）
    ；另一方面例外規定法院得及應依職權調查證據之補充性，
    必待當事人舉證不足時，法院始自動依職權介入調查，以發
    見真實（同條第2項）；再增訂法院依職權調查證據前，應
    踐行令當事人陳述意見之程序（同條第3項），以貫徹尊重
    當事人查證之主導意見，確保法院補充介入之超然、中立。
三、證據能力部分：
(一)、按被告以外之人於審判外之陳述，雖不符刑事訴訟法第159
    條之1至之4之規定，而經當事人於審判程序同意作為證據，
    法院審酌該言詞陳述或書面陳述作成時之情況，認為適當者
    ，亦得為證據。當事人、代理人或辯護人於法院調查證據時
    ，知有第159條第1項不得為證據之情形，而未於言詞辯論終
    結前聲明異議者，視為有前項之同意，刑事訴訟法第159條
    之5定有明文。查證人蔡詹阿茶及黃靖惠等人警詢所為陳述
    ，雖係被告以外之人於審判外之陳述，然被告及辯護人迄言
    詞辯論終結前並未聲明異議，經審酌其陳述作成之情況，並
    無非出於自由意願而為陳述或遭違法取證及顯有不可信之情
    況，認以之作為證據為適當，依前揭規定，自應有證據能力
    。
(二)、卷附內政部警政署刑事警察局97年2月29日刑鑑字第0970019
    194號槍彈鑑定書（偵卷第38至40頁）、97年7月7日刑鑑字
    第0970096331號函，性質上雖均屬被告以外之人於審判外之
    書面陳述，然就槍彈鑑定書部分，係由司法警察等偵查輔助
    人員於案件未移送檢察官偵辦前之調查犯罪階段，依據檢察
    長之概括授權，先行將查扣之槍彈等證物送請檢察機關預先
    核定之專責鑑定人或鑑定機關實施鑑定，基於檢察一體原則
    ，該鑑定人或鑑定機關亦應視同受承辦檢察官所選任或囑託
    而執行鑑定業務，另鑑定函文係依法院職權囑託該局進行鑑
    定，其等所出具之書面鑑定報告，應屬刑事訴訟法第206條
    所定之傳聞例外情形，且被告及辯護人迄言詞辯論終結前均
    未聲明異議，審酌前開書面陳述作成時之情況，認為適當，
    應有證據能力。
(三)、卷附查獲照片10幀（偵卷第21至25頁），乃係以相機機械方
    式留存之影像，並非被告以外之人於審判外所為言詞或書面
    陳述，並非屬供述證據又非文書證據，自不受刑事訴訟法規
    定之傳聞法則所拘束，且照片乃係警員就查獲地點及扣案之
    槍彈所拍攝照片，亦無違法取證之情事，並與被告被訴之未
    經許可持有可發射子彈具殺傷力之改造手槍罪及未經許可持
    有子彈罪之待證事實有關，自應具有證據能力。
四、公訴意旨認被告涉犯槍砲彈藥刀械管制條例第8條第4項之未
    經許可持有可發射子彈具殺傷力之改造手槍罪嫌及同條例第
    12條第4項之未經許可持有子彈罪嫌，係以被告之供述、證
    人甲○○、蔡詹阿茶、黃靖惠於警詢時之證述、扣案之改造
    手槍（含彈匣乙個）、改造子彈四顆（起訴書之證據清單誤
    繕為六顆）及卷附之內政部警政署刑事警察局槍彈鑑定書一
    份為其主要論據。
五、訊據被告否認持有改造手槍及子彈犯行，辯稱略以：「從來
    沒有看過扣案槍彈，不知該槍彈是何人所有，當日係因友人
    甲○○之約前往查獲地點，該地點係甲○○之友人林泰哲之
    住處，與甲○○約在查獲地點之樓下會合，尚未走進一樓樓
    梯間時，在一樓鐵門外被警員查獲，甲○○當時已走進一樓
    樓梯間，之後在警員之陪同下進入樓梯間，看見地下有甲○
    ○所丟棄灰色包包及一個袋子，警員即搜索該樓梯間，然未
    發現有何違禁物，即將我及甲○○帶回警局移送檢察官訊問
    ，經檢察官諭知交保後，始有警員前往地檢署向我表示查獲
    地點，另又發現具有殺傷力之改造手槍及子彈，要求我協助
    調查」等語。辯護意旨略以：「被告自始即否認持有扣案之
    槍彈，而依證人即警員蔡崇群證稱係於案發現場一樓之樓梯
    間鐵門外查獲被告並對被告搜身，且僅查獲被告攜帶安非他
    命吸食器，未查獲其他違禁物，嗣再押解被告至現場二樓按
    門鈴，迄返回警局後，均未發現被告有何丟棄身上物品之行
    為，且警員當時亦曾搜索一樓樓梯間，亦未發現有何違禁物
    ，足見扣案槍彈並非被告所有」等語。經查：
(一)、被告係於97年2月2日14時許，在臺北縣三重市○○路○段49
    號及51號一樓樓梯間之鐵門外，因涉嫌違反毒品危害防制條
    例案件為警查獲，查獲警員並於鐵門外對被告人身進行搜索
    ，而於被告身上扣得安非他命吸食器一組，至當時與被告同
    行之友人甲○○則已進入該址一樓樓梯間之鐵門內，而係於
    該址一樓樓梯間之鐵門內為警查獲等情，業據被告於警詢、
    偵查及原審陳明，並經證人即查獲被告毒品案件之警員蔡崇
    群於原審證稱：「（在97年2月2日下午14時許，在臺北縣三
    重市○○路○段49號一樓樓梯間，執行查緝毒品的任務，而
    查獲被告？）是的」、「我們是在樓梯間內查獲甲○○，而
    被告是在一樓鐵門外查獲的」、「被告有從身上拿出安非他
    命吸食器給我」、「也就是我們是在一樓的樓梯間的鐵門裡
    面抓到甲○○，而在一樓樓梯間的鐵門外抓到被告，而被告
    被我們查到安非他命吸食器，除此之外，被告沒有背背包，
    也沒有其他違禁物在身上」等語明確（原審卷第60至62頁）
    ，足見被告因毒品案件為警查獲之地點確係於查獲地點之一
    樓樓梯間之鐵門外。
(二)、證人蔡詹阿茶於警詢證稱：「因我在自家一樓（樓梯間放雜
    物處）拾獲一把手槍，所以就向警方報案」、「我於今日（
    即97年2月2日）15時30分左右，在三重市○○路○段49號與
    51號一樓（樓梯間放雜物處）牆壁邊有置放一片木板後方尋
    獲該把手槍，沒有再拾獲其他不法證物」等語（偵卷第16、
    17頁），及證人黃靖惠於警詢證稱：「因我鄰居蔡詹阿茶在
    自家三重市○○路○段49號與51號一樓（樓梯間放雜物處）
    拾獲1把手槍，拿給我看後，就報警處理」、「我鄰居蔡詹
    阿茶於97年2月2日15時30分許，將拾獲之手槍交給我看後，
    就報警處理」等語（偵卷第19、20頁），並有查獲照片6幀
    在卷可佐（偵卷第21至23頁），足證扣案槍彈係於被告與友
    人甲○○於該處為警查獲而離開該查獲地點之一個半小時後
    ，由居住於該處之住戶蔡詹阿茶發現該公寓之一樓樓梯間鐵
    門內之雜物堆中發現扣案之改造手槍（含其內之改造子彈四
    顆及彈匣一個），則扣案槍彈是否被告持有於為警查獲時，
    經被告丟棄於該處一樓樓梯間內之雜物堆中，已堪置疑。
(三)、證人即一同與被告為警查獲之甲○○於警詢證稱：「（警方
    於97年2月2日17時許接獲民眾報案：稱於三重市○○路○段
    49、51號一樓樓梯間，拾獲改造手槍乙把、子彈四發，經警
    詢問附近鄰居，指稱你與乙○○於昨2日下午14時許，為臺
    北市松山分局三民派出所查獲你與乙○○持有毒品，是否實
    在？）實在」、「（該改造手槍一把、子彈四發為何人所有
    ？為何會出現在那裡？）改造手槍一把、子彈四發為乙○○
    所有的，因為昨天2日我跟乙○○在三重市○○路○段49、
    51號樓梯間為臺北市警方查獲毒品時，我見乙○○將改造手
    槍一把、子彈四發丟棄在地上，所以為乙○○所有的」等語
    （偵卷第14頁），惟證人甲○○此項陳述係審判程序以外之
    陳述，辯護人爭執其證據能力，又證人甲○○係因毒品案件
    ，而與被告一同在該查獲地點為警查獲之人，足見其與被告
    就警員事後於該查獲地點所查扣之槍彈同具利害關係，亦即
    扣案之槍彈，亦有可能與證人甲○○有關，是其所為指證是
    否屬實，亦非無疑，況證人甲○○於本院證稱其於警察詢問
    之陳述係不實在，是不得以警詢陳述為被告不利之證據。
(四)、證人即查獲被告毒品案件之警員蔡崇群於原審證稱：「（在
    97年2月2日14時許，在臺北縣三重市○○路○段49號一樓樓
    梯間，執行查緝毒品的任務，而查獲被告？）是的。是我們
    先埋伏在該處，我們總共有四個警員在現場（包含我在內）
    。我們是在樓梯間內查獲甲○○，而被告是在一樓的鐵門外
    查獲的」、「（你們查獲被告他們時，是否有即刻對被告搜
    身？）有」、「（對被告與甲○○作搜身後，後續如何處理
    ？）被告有從身上拿出安非他命吸食器給我，海洛因及安非
    他命是在甲○○身上搜到的，當時是被告與甲○○要進去該
    棟大樓的二樓，因為我們有看到甲○○按二樓的門鈴，而當
    時我們過去現場埋伏，是因為收到線報，該處有人在販賣毒
    品，我們要去現場拍照聲請搜索票，剛好被告與甲○○到了
    該處，而甲○○在一樓的鐵門外按二樓門鈴，一樓的鐵門就
    開了，甲○○已經進入樓梯間了，被告還沒有走進樓梯間，
    還在一樓鐵門外，我們就衝上去抓人，當時甲○○有背壹個
    背包，手上還有提一袋東西，甲○○一看到我們，就把手上
    提的東西丟出去，後來我們有看到那袋東西，都是一些盥洗
    用品，所以沒有查扣，至於甲○○的背包，我們查過沒有違
    禁物，而海洛因及安非他命，甲○○是用鐵盒子裝的，放在
    衣服的口袋裡面，也就是我們是在一樓的樓梯間的鐵門裡面
    抓到甲○○，而在一樓樓梯間的鐵門外抓到被告，而被告被
    我們查到安非他命吸食器，除此之外，被告沒有背背包，也
    沒有其他違禁物在身上」、「（你們是否有搜索樓梯間？）
    有，抓到被告及甲○○時，有馬上搜索樓梯間，但沒有搜到
    東西」、「（是在樓梯間的鐵門內，還是外面對被告進行搜
    索？）是在樓梯間的鐵門外面」、「（你們是在一樓的樓梯
    間的鐵門外面，查獲被告並且對被告進行搜索，搜索完之後
    ，你們有帶被告進入一樓樓梯間的鐵門內嗎？）有，因為我
    們要上二樓，我們就帶被告及甲○○上二樓，且按二樓的門
    鈴，但是二樓的屋主不開門，我們就只好帶被告及甲○○返
    回警局」、「（你是否有看到被告從身上拿東西丟在樓梯間
    內？）沒有，因為在一樓樓梯間外面，我已經對被告進行完
    搜索，只有搜到安非他命吸食器壹組，沒有搜到其他違禁物
    ，我們才帶被告進入鐵門裡面然後上二樓，整個過程中，我
    們都沒有看到被告從身上丟任何東西出來」、「（所以你們
    警員在你們出來逮捕被告與甲○○之前，你們都沒有看到被
    告有先進入一樓的鐵門裡面的樓梯間？）我們在埋伏過程中
    ，到我們出來逮捕被告時，被告都沒有進入一樓的鐵門內的
    樓梯間，而且是我們搜索完被告之後，才由我們主動帶同被
    告進入樓梯間內，再上去二樓」等語（原審卷第60至63頁）
    ，而證人蔡崇群僅係因接獲線報為偵查毒品案件聲請搜索票
    ，而前往查獲地點進行拍照蒐證時，偶然發現被告與證人甲
    ○○前往該處，因而伺機上前逮捕被告及證人甲○○，其與
    被告、甲○○等二人間，均不認識，衡情自無偏袒被告，而
    設詞誣指甲○○之可能，是其所證，應堪採信。從而，觀諸
    證人蔡崇群前開所證之情節，可知為警於查獲地點之一樓樓
    梯間之鐵門內所查獲之人及為警查獲時有丟棄物品於一樓樓
    梯間鐵門內地上之人，均係證人甲○○而非被告。亦即，被
    告當時尚未進入該址一樓樓梯間之鐵門內，而於鐵門外即為
    警查獲，並為警進行搜身，自難認被告與事後為警於該處一
    樓樓梯間鐵門內之雜物堆所查扣之槍彈有何關聯。
(五)、檢察官上訴雖聲請傳喚證人甲○○，以證明被告確有持有扣
    案槍彈之事實，然本件查獲過程已經由證人蔡崇群於原審證
    述明確，且證人甲○○經傳喚到庭，證稱其於警詢所陳不實
    在，理由為：「我當時旁邊沒有家人，只有我一個人，他把
    我帶去旁邊，說我如果沒有這樣說，要把所有責任推給我，
    我當時要求叫我家人來，他說不行」語，而證人甲○○本人
    涉及本件違反槍砲彈藥刀械管制條例案件，經臺灣板橋地方
    法院檢察署檢察官於97年9月9日不起訴處分，有97年度偵緝
    字第1518號起訴處分書在卷可查，依據該不起訴處分書之記
    載，查獲之槍彈「經警以三秒膠法在前開槍枝及子彈上增顯
    ，未採獲足資比對之指紋，有台北縣政府警察局槍枝初步檢
    視報告表在卷可稽，故無法以比對指紋之方式確認被告是否
    有持有過該等槍彈」，而無從證明係被告或證人甲○○所持
    有，是本件檢察官起訴認為被告涉犯前述罪嫌，僅有證人甲
    ○○於警察詢問之一項證據，而該項證據係審判程序以外之
    陳述，並無證據能力，且證人甲○○本人於本院具結作證亦
    否認其警詢所陳實在，再縱認為證人甲○○之警詢筆錄可採
    信，亦因查扣槍彈無法驗出任何指紋，無從以之作為補強證
    據。
(六)、至於扣案槍彈，經送請內政部警政署刑事警察局以性能檢驗
    法、試射法鑑定認均具有殺傷力之情，有該局97年2月29日
    刑鑑字第0970019194號槍彈鑑定書及97年7月7日刑鑑字第09
    70096331號函各一件存卷可參（偵卷第38至40頁、原審卷第
    17、18頁），然此亦僅足證明扣案之槍彈均具有殺傷力，因
    前述「經警以三秒膠法在前開槍枝及子彈上增顯，未採獲足
    資比對之指紋」，並無從據以認定扣案具有殺傷力之槍彈均
    係被告所有，是上開槍彈鑑定書及函文，亦無從資為不利被
    告之認定。
(七)、綜上，公訴人所指被告涉犯未經許可持有可發射子彈具有殺
    傷力之改造手槍及子彈之犯行，除證人甲○○之證述外，並
    無任何其他補強證據足以增強或擔保甲○○證述之證明力，
    而證人甲○○所為之證述，又有前述與事實不符之處，自難
    僅憑證人甲○○於審判程序以外之警詢證述（事後具結作證
    否認該項陳述），遽為被告有罪之判斷；此外，復查無其他
    積極證據足以證明被告有何公訴意旨所指之犯行，揆諸前開
    說明，既不能證明被告犯罪，自應諭知被告無罪之判決，以
    昭審慎。
六、原審以不能證明被告犯罪，而為其無罪之諭知，經核原判決
    並無違誤，檢察官上訴要求傳訊證人甲○○到庭，經證人甲
    ○○到庭接受詰問，否認其於警察詢問之真實性，是本件已
    經盡調查證據之能事，係檢察官舉證不足無從證明被告犯罪
    ，則檢察官以未傳訊證人甲○○為詞，提起上訴，以推測之
    詞，指摘原判決不當，請求撤銷改判，為無理由，應予駁回
    。
據上論斷，應依刑事訴訟法第368條，判決如主文。
本案經檢察官楊秀蘭到庭執行職務。
中    華    民    國    98    年    1     月    13    日
                  刑事第十二庭  審判長法  官   蔡永昌
                                      法  官   陳榮和
                                      法  官   施俊堯
以上正本證明與原本無異。
檢察官如不服本判決，應於收受送達後10日內向本院提出上訴書
狀，其未敘述上訴之理由者並得於提起上訴後10日內向本院補提
理由書（均須按他造當事人之人數附繕本）「切勿逕送上級法院
」。
被告不得上訴。
                                      書記官   顧哲瑜
中    華    民    國    98    年    1     月    14    日


司法院資訊處製作；財團法人民間司法改革基金會備份。
